【裁判字號】    91,訴,1119
【裁判日期】    921020
【裁判案由】    返還不當得利
【裁判全文】
臺灣彰化地方法院民事判決  九十一年度訴字第一一一九號
    原      告  丙 ○ ○
                癸 ○ ○
                己 ○ ○
                乙 ○ ○
                壬 ○ ○
                甲 ○ ○
                辛 ○ ○
                丑○○○
    訴訟代理人  戊 ○ ○  律師
    複 代理 人  林 永 貹  律師
    被      告  達慶建設股份有限公司
                              .
    法定代理人  丁 ○ ○    .
    訴訟代理人  柯 開 運  律師
右當事人間請求返還不當得利等事件，本院於民國九十二年十月六日言詞辯論終結，
判決如左：
    主      文
被告應給付原告丙○○、庚○○、癸○○、己○○、乙○○、壬○○、甲○○、辛○○、丑○○○各新台幣貳拾貳萬貳仟伍佰柒拾元，及其中新台幣壹拾陸萬陸仟玖佰伍
拾元自民國九十一年十一月二十六日起，其中新台幣伍萬伍仟陸佰貳拾元自民國九十
二年六月二十四日起，均至清償日止，按年息百分之五計算之利息。
訴訟費用由被告負擔。
本判決於原告各以新台幣柒萬伍仟元供擔保後，得假執行。但被告如各以新台幣貳拾
貳萬貳仟伍佰柒拾元分別為原告預供擔保，得免為假執行。
    事      實
甲、原告方面：
一、聲明：
  (一)被告應各給付原告丙○○、庚○○、癸○○、己○○、乙○○、壬○○、甲○○
    、辛○○、丑○○○新台幣（下同）二十二萬二千五百七十元及自起訴狀繕本送
    達之翌日起至清償日止，按年利率百分之五計算之利息。
  (二)訴訟費用由被告負擔。
  (三)請准供擔保宣告假執行。
二、陳述：
  (一)被告於八十九年間於彰化縣彰化市興建「永安天下」集合住宅銷售，原告等則或
    於房屋未興建完成時，或於房屋興建完成後，與被告訂定房屋土地預定買賣契約
    書購買被告所銷售房屋，雙方買賣及交付房屋詳如附表所示。查原告等向被告所
    購買之房屋，均為四層獨立門戶樓房，一至三層之相同位置均設有衛浴設施，原
    告等於陸續進住使用後，分於偶然間發現當上層樓之馬桶沖水時，竟會有氣體自
    一樓馬桶內存留之水中冒出，甚至令馬桶內之存水噴濺而出，而且此氣體又充滿
    臭味。原告等初則對其發生原因不得其解，因陸續發現被告於廣告中所記載之「
    社區○○○路專線」、「垃圾集中壓縮處理設備」、「社區大門攝影監視系統」
    等諸多公共設施均未裝設，遂將上開公共設施問題併同馬桶之問題各自陸續於九
    十一年八月中旬向被告反映。被告卻表示公共設施問題不能一對一談，要原告等
    推派代表來談；原告等遂於同年八月二十八日及九月八日二度召開住戶會議，並
    均作成會議記錄送交被告，要求被告解決。然被告於九月十一日責由其工務主任
    邱文城偕同水電及化糞池廠商向原告等說明導致上述缺失之原因後，竟對原告等
    改善之請求再三推諉，經原告等再三發函請求並多次聲請調解，被告仍毫無解決
    問題之意，迴避化糞池施工過程瑕疵，將一樓馬桶噴水簡化為排氣問題。
  (二)經原告等設法向被告取得房屋化糞池製造供應商天鷹工業有限公司之化糞池裝置
    設計圖，對照被告為解決此一問題而開挖其尚未交屋房屋之化糞池現狀─化糞池
    液面已達到化糞池頂湍，關於前述一樓馬桶內有氣體排出及噴水問題，顯係導因
    於施工失誤所致化糞池功能喪失之瑕疵，直接有效又減省費用之解決方法，唯有
    另設化糞池一途。蓋原告等所購買之房屋，其化糞池均裝設於房屋後方地底，排
    放口則位於房屋前方下水道，被告所使用之化糞池係天鷹工業有限公司所設計製
    造之「環保化糞池」，其與傳統化糞池之差異，在於此一環保化糞池乃以「ＰＥ
    夾層複合材」製造，並非一般以混凝土製成之化糞池，其構造分為獨立三槽體（
    均一體成形無接縫），與進流管聯接之槽體稱「微生物調和槽」（Ａ槽），與Ａ
    槽相聯接之Ｂ槽則稱「生化處理槽」，一端聯接出流管、他端聯接Ｂ槽之Ｃ槽則
    稱「淨化槽」，其特點在於三槽體系分別獨立，Ａ槽及Ｂ槽均以外接之曝氣鼓風
    機自上端輸入空氣進行曝氣，並同時留設排氣管排出氣體；因進流管（管徑四英
    吋即十點一六公分）之低點距化糞池頂端有十三公分之距離，各槽聯接管及出流
    管（管徑均與進流管同）之低點則距化糞池頂端有十九公分之距離，可知化糞池
    各槽體內液體應與槽頂均有十九公分之距離，以利進流、出流及進氣、曝氣之進
    行。而因三槽體各自獨立，Ｃ槽高度又較其他二槽短二十公分，為免施設時生高
    低落差阻礙出流，施設時土木、水電工程之配合及相當重要；故在其裝置設計圖
    中，特別指出Ａ槽及Ｂ槽下方應施作二十公分厚之鋼筋混凝土，Ｃ槽下方則應以
    二十公分厚之「機軋級配」填實，且在安裝完成後應「立刻將槽體灌滿清水再回
    填土方及配管」，此些施工要求之目的，即在避免槽體間產生高低落差，特別是
    Ｃ槽位置若較Ａ槽高，顯然將影響Ａ槽之進流。而在水電部分，若與Ｃ槽聯接之
    污水排放管埋設位置較Ｃ槽之出流管高，不論原因為污水排放管施作不當或化糞
    池之槽體設之不當顯均將影響化糞池之進排流。
  (三)由已開挖化糞池Ａ槽污泥抽許清潔口之情況可知，該化糞池Ａ槽內之液面已達槽
    體頂端，Ａ槽內根本已裝滿了液體而無法自然排出，且不論進氣、曝氣或排氣之
    功能均已喪失，即化糞池Ａ槽之液面亦顯均已回堵至進流管中，進流管內之空氣
    並無法由化糞池Ａ槽內原留設之排氣管口排出，而因上層樓房馬桶沖水時，勢使
    進流管內之氣體受擠壓，首當其衝者為一樓馬桶，其桶內之存水受進流管內無處
    可去之氣體之擠壓，乃致有氣體自水中冒出至水噴濺之現象。該化糞池之Ａ槽所
    以裝滿液體無從法自然排出，導致進流及出流受阻、進氣、曝氣、排氣功能喪失
    ，其原因顯然為示意圖一所示之一種，而原告等之房屋既均有相同情況，成因顯
    亦相同。然被告對此竟不謀徹底解決之道，竟對原告等表示僅需再如示意圖三所
    示位置，另行裝設一排氣管即可解決問題。惟由前述分析可知，被告此種方法固
    然得在某種程度上將一樓馬桶排出臭氣之問題解決，然一則如此並未解決環保化
    糞池「環保」功效全失之問題，再則如此顯然極易使排泄物堵塞於進流管處，三
    則被告將排氣管直接伸出地面，且非令臭氣四溢？顯然被告如此做法並非解決之
    道，原告等拒絕並無不當之處。
  (四)經原告等多次與水電專業人員討論後，上述問題徹底解決之道有二：一為在原地
    將化糞池槽體全部起出，重新依施工規範將地底整平、舖設鋼筋混凝土，確定污
    水排放管之高度及斜度無虞後，再重新將化糞池槽裝回；二為原告等房屋前空地
    處，另行開挖地面裝設相同之環保化糞池，將原污水排放管改為進流管，至原化
    糞池則灌入混凝土作廢。然若欲採第一種方法改善，因原告等除己○○外，房屋
    後之空地均已建有房屋，大型機具無法進入，開挖時僅得以人工方式為之，極為
    費時費力，且被告已開挖之部分房屋化糞池，均已發現因槽體上方未依施工規範
    舖設混凝土而直接埋填土方致槽體上端凹陷變形甚至破裂，若需置換時，最小寬
    度九十至一百公分之相同「環保化糞池」，根本無法全數搬進寬度僅供九十分左
    右之房屋大門，原地改善之工法顯然不可行。若採第二種方式，將原化糞池內液
    體全數抽出後灌入混凝土將之作廢，另於房屋前方空地開挖，即得採用機具施工
    ，以收迅捷之效，可大幅降低所需人工費用，且將原排放管改為進流管，出流管
    則相當靠近下水道處，足令施工失誤而致無法順利排放之機率大為降低，且每間
    房屋因此所需之修繕費用則為二十二萬二千五百七十元，亦非甚鉅，當認第二種
    方式方為解決此化糞池瑕疵之適當方式。
  (五)按原告等向被告買受之房屋，既發現有如前述化糞池失卻契約預定效用即通常效
    用之瑕疵，並已依民法第三百五十六條之規定通知被告，則原告等當得向被告主
    張其對此瑕疵應依民法第三百五十四條之規定負擔保責任，而此等瑕疵並非不可
    修復或修復所需費用甚鉅之瑕疵，原告等自得主張以修復所需之費用為房屋因此
    減損之價值，並依民法第三百五十九條之規定請求被告減少與前述修繕費用同額
    之價金。另原告子○○業於九十一年十二月十七日將關於因買受坐落彰化縣彰化
    市○○○段過溝子小段第四一之八八地號土地及同小段第七二五五建號房屋（門
    牌彰化縣彰化市○○○路一九八巷七十二弄十號）所生之損害賠償請求權及因此
    而得行使之契約上權利全部讓與原告庚○○，爰以書狀對被告為債權與事實之通
    知，並由原告庚○○承當子○○本件訴訟。是故，原告等人應各得請求被告減少
    買賣價金二十二萬二千五百七十元，原告等爰以書狀向被告為請求減少上開價金
    之通知，而依最高法院八十七年台簡上字第一○號判例意旨，一經原告等以意思
    表示行使價金減少請求權，被告所得請求之價金，即於應減少之範圍內縮減之，
    對減少範圍內之價金，及無請求權存在。準此，原告等既已將買賣價金全數付清
    ，被告受領原告等每戶二十二萬二千五百七十元之價金，於收受原告本件書狀同
    時，應即失卻法律上之原因，被告因此而受利益，原告等則因此而受損害，原告
    等自得依民法第一百七十九條、一百八十二條第二項、第二百零三條等規定，請
    求被告各給付原告等人二十二萬二千五百七十元。
  (六)另查被告與原告等所訂定之房屋預定買賣契約書中，均於第十五條約定被告應負
    一年保固責任。而所謂「保固」，在房屋若存有未達契約預定效用或通常效用之
    瑕疵時，被告即應負修繕之義務或支付修繕所需之費用。然被告經原告等多次口
    頭請求、二度以存證信函請求、聲請彰化市調解委員會調解、請求消基會調解，
    卻均拒絕以有效方式修復此一瑕疵。則原告等人依與被告買賣契約保固條款之約
    定，請求被告給付每人修繕費二十二萬二千五百七十元以為保固責任之履行；並
    依民法第二百二十九條、第二百零三條之規定請求給付遲延利息，亦應有理由。
  (七)由台灣省建築師公會彰化縣辦事處蔡博維建築師所作成之鑑定報告可知，原告等
    系爭房屋確實存在有如原告等於起訴狀中所指之瑕疵，其成因則不論為「洩水坡
    度不足」或「生活污水處理設備槽體上緣凹陷」，均為可歸責於施工之瑕疵，且
    足認對於污水排放之順暢性已生嚴重之影響，解決此一問題所需之必要費用，為
    每戶二十二萬二千五百七十元；則被告所有關於瑕疵不存在或不可歸責之抗辯，
    應均無理由。而本件鑑定人鑑定時，雖僅就原告辛○○之二十七號房屋為破壞鑑
    定，然原告等房屋所存瑕疵之情形既均相同，當足證明原告等所有房屋之生活污
    水處理設備，均有鑑定人所指可歸責於被告之瑕疵存在，修復所需之費用亦均相
    同。
  (八)查關於民法第三百五十九條買受人所得請求減少價金之計算方式，以無瑕疵標的
    物原有之市價減除瑕疵標的物之市價所得之差額，即標的物因瑕疵所減損之價值
    為計算之方式，固為可採。惟「買受人因買賣標的物存有物之瑕疵而求減少價金
    者，其本質亦為不完全給付損害賠償之一種」，最高法院八十九年度台上字第三
    十號判決足資參照；而在物之瑕疵得為修繕，且必經修繕方可供使用，花費復非
    顯屬過鉅之情形下，應得以修繕之必要費用定其因此而減損之價額，最高法院七
    十七年度第九次民事庭會議決議(一)亦可供參照。是關於原告等依法所得請求被告
    減少房屋價金數額之算定，系爭房屋之生活污水處理設備若不修繕，除顯將致其
    預定之功能喪失外，並將使原告等使用衛生設備及生活存在極大不便，而由鑑定
    結果亦可知，修繕生活污水處理設備所需之費用與系爭房屋之售價相較並非甚鉅
    ，原告等應得主張以鑑定人鑑定所得之修繕必要費用，認係房屋因此而減少之價
    額，並依此請求被告減少同額之價額。
  (九)被告雖抗辯系爭房屋之生活污水處理設備非屬房屋之一部，對其瑕疵被告不負保
    固云云。惟一則被告業於答辯狀中自承系爭房屋使用執照之配置圖有「污水處理
    設備」一詞，對照各該房屋買賣契約書第六條施工原則所定「以政府有關機關核
    准圖說為結構體之施工標準」，足見污水處理設備屬房屋之一部份，被告之抗辯
    並無理由。再者，由各該買賣契約書「建材設備」之約定可知，衛浴設備及廚房
    均屬房屋之一部，試問：豈有設置衛浴設備及廚房而不同時設置生活污水處理設
    備者，難道將污水直接排入水溝即可？如此被告之設計又係如何通過審查而取得
    建築執照？況被告既於系爭房屋設置生活污水處理設備，而未以其他設備取代，
    此設備顯即屬使系爭房屋具備通常效用之必要設備之一，被告指其非屬「房屋」
    之抗辯，應屬無據。
  (十)關於各該房屋買賣契約第十五條所定「保固」之起算日，雖契約約定為自「完工
    後保固一年」，惟此所謂完工日期，與使用執照所載之完工日期，顯指二事。蓋
    使用執照之核發，僅以建築結構體及門窗之完工為必要，對於其他房屋可供使用
    之要件或契約所定應由賣方完成之設備並不審查；而系爭房屋買賣契約書所指之
    完工，乃指系爭房屋已達於得依約交付原告之使用之狀態，此由各該房屋買賣契
    約書第十二條之約定可知。是故被告以房屋使用執照所載之完工日期為保固起算
    之完工日期，顯然乏據。再者，保固責任之主張，必原告等得以發現瑕疵方得為
    之，而使用房屋為發現瑕疵之最基本條件，原告等尚未受領占有使用房屋，保固
    期即開始計算，顯非事理之平？況原告庚○○、壬○○、甲○○、辛○○、丑○○○等人與被告訂約之時間，根本均遲於各自所購買房屋使用執照上所載之完工
    日，若謂房屋之保固期竟於訂約前已開始起算，豈為原告等與被告訂約之本意？
    另由原告等所提出之買賣契約書內容，各該契約書均為被告單方預先作成之「定
    型化契約」，則依消費者保護法第十一條所示定型化契約之解釋原則，對於保固
    期起算之時點，亦應唯有利於原告等之解釋。是以，關於各該房屋買賣契約第十
    五條保固期起算日之解釋，不論依當事人之真意、公平合理原則、契約其他條文
    關於完工之認定或上開消費者保護法之規定，均應認所指「完工」之真意應為「
    交屋」，與使用執照上所載之完工日期無關。
  (十一)由上開鑑定結論可知，造成生活污水處理設備排放不順暢之主要原因，乃在洩水
    坡度明顯不足，而認定洩水坡度不足之依據則為二「出水口高程」之相對位置，
    而所謂Ｃ槽之出水口高程，並無可能接受加蓋之建物影響而改變，有無加計建物
    重量之因素，顯均不會改變Ｃ槽出口高程不足而致洩水坡度不足之鑑定結果。再
    者，鑑定結論亦未認生活污水處理設備之Ａ、Ｂ、Ｃ三槽體有「下沉」之情形，
    僅指出「Ａ、Ｂ、Ｃ三槽體上緣明顯下陷」，且此槽體上緣之下陷，乃使槽體內
    上方應淨空之空間喪失，並未指因此而影響出水口高程，被告指Ａ、Ｂ、Ｃ三槽
    體下沉，不知所據何在？況所謂槽體下陷，必致上方之房屋隨同下陷，否則如何
    認係房屋之重量所致？然由原告等所有之房屋現狀而觀，絕無一有地面陷落之情
    形，被告指槽體因房屋重壓而下陷，顯然無稽。況加蓋部分支撐房屋重量者，乃
    一樓之地梁及結構柱，加蓋部分一樓之樓地板根本即不曾承擔上方房屋之重量，
    則位於其下之生活污水處理槽，又何有可能負荷被告所稱之三、四樓房之重量？
    再由鑑定報告附件Ｅ之生活污水處理設備之設計圖可知，除生活污水處理設施之
    下方應先以二十公分厚且每平方公分抗壓強度二百十公斤之混凝土打底外，並應
    於其上再以二十公分厚之「機軋級配填實」，槽體四周並同應以「機軋級配填實
    」，最後應再於槽體上方以每平方公分抗壓強度二百二十公斤之混凝土舖設十二
    公分厚之保護層。然由開挖之結果可知，不論上開混凝土或機軋級配，均未見施
    作，槽體上下四方均僅以土方回填，而槽體上方未舖設混凝土，致槽體上緣無適
    當之保護，顯應為槽體上緣下陷之主因。而由加蓋部分之房屋並未發生陷落之情
    形，可見僅僅被告所回填於槽體上緣之土方，即除使槽體上緣下陷，與房屋之重
    量根本無關。
  (十二)原告等向被告所購買之房屋，除原告己○○之外，固均另行加蓋違建，然此加蓋
    違建，同均委由被告設計施工，僅因被告為免違反建築法之規定，均以負責人丁○○之個人名義與原告等簽約，然由契約書內被告工地主任邱文城、業務柯清霖
    等之簽章，應足認此些工程合約之相對人均為被告無疑。再由原告丑○○○加蓋
    部分之尾款交付日（九十一年七月十九日）與原告房屋之交屋日期同日，及邱文
    城於請款時之請款單上所載內容，均足認房屋之加蓋確同為被告所為之給付無誤
    。另由各工程款合約書中之平面圖亦可知，被告於原房屋施工時，早已預留加蓋
    所需之地樑及牆柱，若加蓋之工程非由報告所承攬，被告又何需於建屋時多花費
    時間、金錢構築加蓋所需之樑柱？由鑑定結論可知，鑑定人所選擇之修復方式，
    乃毋庸開挖生活污水處理槽，而係將之作廢，另將生活污水處理設備裝置於房屋
    前方，省卻開挖並將原生活污水處理槽起出墊高，並自原Ｃ槽出水口一路開挖穿
    越廚房、廁所、客廳、庭院至排水溝所需之勞費及造成之生活不便，所需之費用
    無一與開挖房屋加蓋部分及復原相關，被告稱鑑定報告書第六頁項目1.至16.之費
    用及損及違章建築費用相關，顯然被告並未看清楚鑑定報告之內容即妄加評斷。
    另鑑定報告所稱開挖二十七號房屋之開挖及修復費用，乃鑑定所需費用之一部，
    屬訴訟費用，不知被告所指以偏概全究為何意？又有何鑑定不實之處？至若原告
    等未曾增建房屋，是否鑑定結論所建議之修復方式將有不同，由鑑定報告書八、
    鑑定分析及結果(五)所述採用方式之影響等問題，此些考量無一與違章建物之存在
    相關，因此所增加之費用，顯然絕對多於新購一萬五千元之生活污水處理設施之
    費用，此為修復方式取捨所生之必然結論，何有浮列之情事？而「花台修復費用
    」，乃因開挖排水管至房屋外並重新埋設，定將損及設於庭院之花台，自需將之
    修復，因此所生之費用有何「莫名其妙」可言？至「管理費及利潤」及「其他費
    用」前者為承攬工程之必要費用或利潤，後者則為雜項費用，均依「損害修復標
    準單價表」為鑑定依據，被告之質疑方為「莫名其妙」。故本件鑑定結果已極明
    確，被告所辯顯均與鑑定依據不相關，不足動搖鑑定結論，必無另行為委由結構
    技師公會鑑定之必要，且關於本件鑑定所需之專業能力，亦無從認結構技師有較
    建築師更為優越之處，被告所請並無理由。
  (十三)兩造間買賣契約所約定之「保固」，解釋上係指房屋因通常使用所生之瑕疵，被
    告均負修繕或賠償之責，屬損害賠償責任之特約，與民法第二百二十七條不完全
    給付之規定有間。自工程業界之習慣而言，多以修繕為保固之主要內容，並以保
    固金為修繕義務之擔保，於承攬人不履行修繕義務時，由定作人另行僱工修繕，
    並以保固金扣抵必要費用，顯足認為保固責任，尚包括不履行修繕義務時賠償必
    要費用之責任。再由民法第二百十三條及第二百十五條之規定觀之，債權人並非
    不得逕行請求給付回復原狀之必要費用或請求以金錢賠償損害，原告等逕依契約
    保固責任約款，於被告拒絕履行必要之修繕義務後，請求被告賠償回復通常功用
    之必要修繕費用，應有理由。進一步言，系爭房屋生活污水處理設備之瑕疵，顯
    然係因進排流管高程設計之瑕疵所致，自屬可歸責於被告而為不完全給付，原告
    等亦得依民法第二百二十七條第二項之規定，請求被告以金錢賠償因此所生之損
    害。
乙、被告方面：
一、聲明：
  (一)原告之訴駁回。
  (二)訴訟費用由原告負擔。
  (三)被告如受不利之判決，請准預供擔保免為假執行。
二、陳述：
  (一)原告起訴狀主張略稱：查原告等向被告所購買之房屋，均為四層獨立門戶樓房，
    一至三層之相同位置均設有衛浴設備，原告等於陸續進住使用後，分於偶然間發
    現當上層樓之馬桶沖水時，竟會有氣體自一樓馬桶內存留之水中冒出，甚至令馬
    桶內之存水噴濺而出，且此氣體又充滿臭味。原告等初則對其發生原因不得其解
    ，因陸續發現被告於廣告中所記載之「社區○○○路專線」、「垃圾集中壓縮處
    理設備」、「社區大門攝影監視系統」等諸多公共設施均未裝設，遂將上開公共
    設施問題併同馬桶之問題各自陸續於九十一年八月中旬向被告反映。被告卻表示
    公共設施問題不能一對一談，要原告等推派代表來談；原告等遂於同年八月二十
    八日及九月八日二度召開住戶會議，並均作成會議記錄送交被告，要求被告解決
    。然被告於九月十一日責由其工務主任邱文城偕同水電及化糞池廠商向原告等說
    明導致上述缺失之原因後，被告竟對原告等改善之請求再三推諉，經原告等再三
    發函請求並多次聲請調解，被告仍毫無解決問題之意，迴避化糞池施工過程瑕疵
    ，將一樓馬桶噴水簡化為排氣問題，毫無解決誠意等情，被告認為不實，應予否
    認，且依據原告所提出由被告寄發與原告之郵局第一五六號存證信函顯示：有關
    化糞池排水系統，係出於原告將等二、三、四樓馬桶同時沖水導致，被告公司曾
    派員查看結果，純係排氣問題，與化糞池之品質無關，被告公司業已指派工地主
    任邱文城欲前往原告住戶進行檢修，尤其，被告更該於存證信函向原告表示：「
    茲依台端等九人來函要求，特再限於台端等九人文到三日內，會同本公司工地主
    任邱文城進行化糞池之排氣處理事宜，敬請配合辦理」等語，惟原告拒不接受。
    以上事實，亦有證人邱文城可資作證，敬請傳訊調查即明。可見原告指稱：「被
    告仍毫無解決問題之意，迴避化糞池施工過程瑕疵，將一樓馬桶噴水原因簡化為
    排氣問題，毫無解決誠意」云云，均屬無稽。
  (二)原告起訴狀主張略稱：經原告等想方設法向被告取得房屋化糞池製造供應商天鷹
    工業有限公司之化糞池裝置設計圖，對照被告為解決此一問題而開挖其尚未交屋
    房屋之化糞池現狀─化糞池液面已達到化糞池頂端，關於前述一樓馬桶內有氣體
    排出及噴水之問題，顯係導因於施工失誤所致化糞池功能喪失之瑕疵，直接有效
    又減省費用之解決方法，唯有另設化糞池一途。蓋原告等所購買之房屋，化糞池
    均裝設於房屋後方地底，排放口則位於房屋前方下水道，被告所使用之化糞池係
    天鷹工業有限公司所設計之「環保化糞池」，其與傳統化糞池之差異，在於此一
    環保化糞池乃以「ＰＥ夾層複合材」製造，並非一般以混凝土製成之化糞池，其
    構造分為獨立三槽體（均一體成形無接縫），與進流管聯接之槽體稱「微生物調
    和槽」（Ａ槽），與Ａ槽相聯接之Ｂ槽則稱「生化處理槽」，一端聯接出流管、
    他端聯接Ｂ槽之Ｃ槽則稱「淨化槽」，其特點在於三槽體系分別獨立，Ａ槽及Ｂ
    槽均以外接之曝氣鼓風機自上端輸入空氣進行曝氣，並同時留設排氣管排出氣體
    ；因進流管（管徑四英吋即十點一六公分）之低點距化糞池頂端有十三公分之距
    離，各槽聯接管及出流管（管徑均與進流管同）之低點則距化糞池頂端有十九公
    分之距離，可知化糞池各槽體內液體應與槽頂均有十九公分之距離，以利進流、
    出流及進氣、曝氣之進行。而因三槽體各自獨立，Ｃ槽高度又較其他二槽短二十
    公分，為免施設時生高低落差阻礙出流，施設時土木、水電工程之配合及相當重
    要；故在原證二十五之裝置設計圖中，特別指出Ａ槽及Ｂ槽下方應施作二十公分
    厚之鋼筋混凝土，Ｃ槽下方則應以二十公分厚之「機軋級配」填實，且在安裝完
    成後應「立刻將槽體灌滿清水再回填土方及配管」，此些施工要求之目的，即在
    避免槽體間產生高低落差，特別是Ｃ槽位置若較Ａ槽高，顯然將影響Ａ槽之進流
    。而在水電部分，若與Ｃ槽聯接之污水排放管埋設位置較Ｃ槽之出流管高，不論
    原因為污水排放管施作不當或化糞池之槽體設之不當顯均將影響化糞池之進排流
    等情，被告認為不實，應予否認。爭執之理由如左：
  1.原告等房屋之一樓馬桶內有氣體排出及噴水之問題，純係導因於原告將二、三、
    四樓馬桶同時沖水所致，並非施工失誤所致污水處理設備（按兩造房屋買賣契約
    書及售屋廣告上均無化糞池之名詞，僅於配置圖面始有污水處理設備之名詞，此
    有被證一號使用執照後附配置圖影本九件為憑）功能喪失，該污水處理設備本身
    並無瑕疵，倘若功能已喪失，請問原告「每日有無使用馬桶排解大小便？若有，
    如污水處理設備功能喪失，如何能排便？」，自無另設污水處理設備之必要，是
    原告此項主張，未據舉證以實其說，尚難置信。
  2.依據彰化縣政府核發原告之系爭房屋使用執照後附配置圖顯示污水處理設備本來
    即規劃設於房屋後方之地下底層，排放口原本即位於房屋前方下水道，因為房屋
    前面有八米私設道路，兩旁有排水暗溝，污水處理設備所收容之污水，必須經Ａ
    、Ｂ、Ｃ三槽處理程序後，再排放至屋前之排水暗溝，流至彰化市○○○路一九
    八巷之公共排水溝，此有被證一使用執照後附配置圖為憑，而兩造房屋買賣契約
    書內並無污水處理設備之進流管（連接房屋馬桶之污水管至一樓底板下污水處理
    設備Ａ槽之管路稱之為進流管）低點與頂端應有十三公分之距離，出流管（埋設
    於地基之污水處理設備連接至排水暗溝之管路稱之為出流管）低點與頂端應有十
    九公分之距離，及槽與槽間之距離若干，且政府主管機關亦未規定限高要幾公分
    ，及槽與槽之距離必須達到若干公分，唯排水是否順暢是問，原告前開主張，未
    據舉證以實其說，亦難置信。
  (三)原告起訴主張略稱：由已開挖化糞池Ａ槽污泥抽許清潔口之情況可知，該化糞池
    Ａ槽內之液面已達槽體頂端，Ａ槽內根本已裝滿了液體而無法自然排出，且不論
    進氣、曝氣或排氣之功能均已喪失，即化糞池Ａ槽之液面亦顯均已回堵至進流管
    中，進流管內之空氣並無法由化糞池Ａ槽內原留設之排氣管口排出，而因上層樓
    房馬桶沖水時，勢使進流管內之氣體受擠壓，首當其衝者為一樓馬桶，其桶內之
    存水受進流管內無處可去之氣體之擠壓，乃致有氣體自水中冒出至水噴濺之現象
    。該化糞池之Ａ槽所以裝滿液體無從法自然排出，導致進流及出流受阻、進氣、
    曝氣、排氣功能喪失，其原因顯然為示意圖一所示之一種，而原告等之房屋既均
    有相同情況，成因顯亦相同。然被告對此竟不謀徹底解決之道，竟對原告等表示
    僅需再如示意圖三所示位置，另行裝設一排氣管即可解決問題。惟由前述分析可
    知，被告此種方法固然得在某種程度上將一樓馬桶排出臭氣之問題解決，然一則
    如此並未解決環保化糞池「環保」功效全失之問題，再則如此顯然極易使排泄物
    堵塞於進流管處，三則被告將排氣管直接伸出地面，且非令臭氣四溢？顯然被告
    如此做法並非解決之道，原告等拒絕並無不當之處等情，被告認為不實，應予否
    認，蓋目前原告房屋之馬桶污水處理設備並非不能排氣，不過基於原告之要求，
    欲使現有排氣管更為順暢起見，加以適當處理而已，被告並未向原告表示：「另
    行裝設一排氣管」。且被告寄存證信函給原告，擬請原告配合，以便加以適當處
    理，為原告所拒，不得任憑，原告片面主張，要求如何作為，及依其要求，予以
    處理，蓋原告要求處理之方式，於契約上並無根據。
  (四)原告起訴狀復主張略稱：經原告等多次與水電專業人員討論後，上述問題徹底解
    決之道有二：一為在原地將化糞池槽體全部起出，重新依施工規範將地底整平、
    舖設鋼筋混凝土，確定污水排放管之高度及斜度無虞後，再重新將化糞池槽裝回
    ；二為原告等房屋前空地處，另行開挖地面裝設相同之環保化糞池，將原污水排
    放管改為進流管，至原化糞池則灌入混凝土作廢。然若欲採第一種方法改善，因
    原告等除己○○外，房屋後之空地均已建有房屋，大型機具無法進入，開挖時僅
    得以人工方式為之，極為費時費力，且被告已開挖之部分房屋化糞池，均已發現
    因槽體上方未依施工規範舖設混凝土而直接埋填土方致槽體上端凹陷變形甚至破
    裂，若需置換時，最小寬度九十至一百公分之相同「環保化糞池」根本無法全數
    搬進寬度僅供九十分左右之房屋大門，原地改善之工法顯然不可行。而若採第二
    種方式，將原化糞池內液體全數抽出後，灌入混凝土將之作廢，另於房屋前方空
    地開挖，即得即得採用機具施工，已收迅捷之效，可大幅降低所需人工費用，且
    將原排放管改為進流管，出流管則相當靠近下水道處，足令施工失誤而致無法順
    利排放之機率大為降低，而經原告等委託水電工程公司估價，每間房屋因此所需
    之修繕費用則為新台幣貳拾貳萬貳仟伍佰柒拾元，亦非甚鉅，當認第二種方式方
    為解決此化糞池瑕疵之適當方式等情，被告認為不實，應予否認。爭執之理由如
    下：1.原告之主張，於兩造契約書上並無約定，報告並無此履行此項要求之義務
    。2.至於原告等委託水電工程公司估價，每間房屋因此所需之修繕費用則為二十
    二萬二千五百七十元云云，為原告片面理想之詞，兩造契約書上並無此項約定，
    於法無據。
  (五)原告起訴狀復主張略稱：按原告等向被告買受房屋，既發現有如前述化糞池失卻
    契約預定效用即通常效用之瑕疵，並已依民法第三百五十六條之規定通知被告，
    則原告等當得向被告主張其對此瑕疵應依民法第三百五十四條之規定負擔保責任
    ，而此等瑕疵並非不可修復或修復所需費用甚鉅之瑕疵，原告等自得主張以修復
    所需之費用為房屋因此減損之價值，並依民法第三百五十九條之規定請求被告減
    少與前述修繕費用同額之價金。是原告丙○○、庚○○、癸○○、己○○、乙○○、壬○○、甲○○、辛○○、蘇黃麗珠等人，應各得請求被告減少買賣價金二
    十二萬二千五百七十元元；原告等爰以本書狀向被告為請求減少上開價金之通知
    ，而依最高法院八十七年度台簡上字第一○號判例意旨，一經原告等以意思表示
    行使價金減少請求權，被告所得請求之價金，即於應減少之範圍內縮減之，對減
    少範圍內之價金，即無請求權存在。準此，原告等既已將買賣價金全數付清，被
    告受領原告等每戶二十二萬二千五百七十元之價金，於收受原告本件書狀同時，
    應即失卻法律上之原因，被告因此而受利益，原告等則因此而受損害，原告等自
    得依民法第一百七十九條、一百八十二條第二項、第二百零三條等規定，請求被
    告各給付原告等人二十二萬二千五百五十七元等情，被告認為不實，應予否認，
    爭執之理由如下：1.查原告向被告購買之房屋，業經被告交屋完畢（乙○○、癸○○於九十一年二月二十五日交屋；丙○○、壬○○於九十一年三月八日交屋；
    己○○於九十一年三月十六日交屋；辛○○於九十一年四月二十四日交屋；庚○○於九十一年四月三十日交屋；甲○○於九十一年三月二十八日交屋；丑○○○
    於九十一年七月十九日交屋）。2.原告既於交屋後，迄今仍居住於系爭房屋，足
    見其每日仍可使用污水處理系統，原告要求減少價金每戶各二十二萬二千五百七
    十元，顯屬無據。
  (六)原告起訴狀復主張略稱：退一步言，縱認原告等前述請求尚非可採，然查被告與
    原告等所訂定之房屋預定買賣契約書或房屋買賣契約書中，均於第十五條約定被
    告應負一年保固責任。而所謂「保固」，在房屋若存有未達契約預定效用或通常
    效用之瑕疵時，被告即應負修繕之義務或支付修繕所需之費用。然被告經原告等
    多次口頭請求、二度以存證信函請求、聲請彰化市調解委員會調解、請求消基會
    調解，卻均拒絕以有效方式修復此一瑕疵。則原告丙○○、庚○○、癸○○、己○○、乙○○、壬○○、甲○○、辛○○、蘇黃麗珠等依與被告買賣契約保固條
    款之約定，請求被告給付每人修繕費新台幣二十二萬二千五百七十元以為保固責
    任之履行；並依民法第二百二十九條、第二百零三條之規定請求給付遲延利息，
    亦應有理由。請鈞院於認原告第六項所述不得利請求權無理由時，退而審酌原告
    本項給付保固費用請求權之主張等情，被告認為不實，應予否認。爭執之理由如
    左：
  1.原告於起訴狀原證二十四號附有被告所寄存證信函乙件，證明原告主張不實。
  2.兩造系爭房屋買賣契約第十五條雖有：「本約房屋自完工後保固壹年，但因天災
    、人禍及不可抗力所造成之災害或甲方造成之損害，及門窗玻璃等事項，均不在
    保固範圍內之約定。」然污水處理系統並非房屋，自無保固壹年之適用。且為被
    告裝設爭房屋污水處理系統之廠商「天鷹工業有限公司」出具予被告之保固書記
    載自埋設完工起壹年，此有被證三號保固書暨出廠證明書影本九件為憑，而系爭
    房屋使用執照載明竣工日期為九十年七月六日，該保證書係針對被告出具，保固
    期限已屆滿壹年，被告並未對於原告負責污水底系統保固壹年，是原告請求保固
    壹年，已屬於法無據，且被告依約收取原告交付房屋買賣價款，係依據買賣契約
    ，並非無法律上之原因而受利益，則原告本於不當得利之法律關係請求被告給付
    原告丙○○、庚○○、癸○○、己○○、乙○○、壬○○、甲○○、辛○○、丑
    ○○○各二十二萬二千五百七十元及自起訴狀繕本送達之翌日起至清償日止按年
    息百分之五計算之利息，即屬無理由。
  (七)對於台灣省建築師工會彰化辦事處鑑定小組鑑定人蔡博維九十二年五月製作之鑑
    定報告書，被告認為其鑑定分析及結果，顯有疑問，不能同意，因此，敬請另行
    囑託「台灣省結構工程技師工會」鑑定原告九戶房屋左列事項：
  (1)該戶房屋之法定空地，現經原告自行增建違建，是否會導致污水處理設備槽體上
    緣下陷？並因此導致抽水馬桶及污水排放不能正常、順暢？
  (2)該戶房屋之法定空地，如未經原告自行增建違章建築（即保持法定空地現狀），
    其污水處理設備槽體上緣是否會因地質變動，而自然下陷？如會自然下陷，在法
    定空地以外可建築房屋之基地，於房屋建造完成後若干時間內，會開始自然下陷
    ？
  (3)九十一年以前，政府有無規定污水處理設備埋設之規範？如有，其內容如何？九
    十一年後，有無規定？如有，其內容如何？
  (4)本件原告所有附表所示房屋污水處理設備槽體上緣下陷，如非因原告於法定空地
    自行增建違章建築而下陷，於有增建違章建築之情況存在時，每戶所需合理之修
    復費用若干元？
  (5)本件原告所有附表所示房屋之污水處理設備槽體上緣之下陷，如非因地質之變動
    ，而自然下陷，且原告如未於法定空地自行增建違章建築時，每戶所需合理之修
    復費用各若干元？
  (八)依建築師公會於九十二年八月製作之鑑定報告書補充說明，認為「本案污物排放
    之問題，與建物後方之違章增建加蓋應無歸關係」云云，係屬錯誤。污水處理設
    備係設於法定空地下，但因原告於法定空地上方，自行加建二至四層之建築物，
    導致地上承受重力壓迫，是否因此影響污水處理設備，造成下陷？建築師公會並
    未考慮此項因素，倘若污水處理設備之下陷，係由於原告在於法定空地上方，自
    行加建二至四層之建築物所造成，則係不可歸責於被告之事由，被告並無修復之
    義務。建築師公會對於原告房屋後面之法定空地自行增建違章建築與未增建違章
    建築，每戶所需合理之修復費用各若干元？並未分別鑑定。倘若污水處理設備，
    原告於被告交屋後，仍保持原有之法定空地，不違法增建其他建物，在正常使用
    狀況下，仍會下陷時，其所需之修復費應較原告增建違章建築後，所需之修復費
    為低，此種情形，建築師公會亦未予考慮即概以現況進行鑑定，其鑑定結果，顯
    有疑問，自有另行鑑定之必要。且建築師公會鑑定之金額偏高，與實際情形不符
    。況現有建築法規並未規定污水處理設備之施工法，亦未規定洩水坡度若干。鑑
    定報告中記載：「洩水坡度至少須有１＼１○○以上即２○ｃｍ之落差」乙節，
    於法並無任何依據。且兩造訂立之房屋買賣契約書、圖說、海報廣告等圖面，亦
    均無如此坡度之約定。
  (九)經再鑑定結果，倘若原告房屋之污水處理設備下陷，係由於原告在法定空地上方
    ，自行加建二至四層之建築物所造成，則係不可歸責於被告之事由，被告並無修
    復之義務；又倘若原告未自行加建二至四層之建築物，保持原有法定空地時，則
    污水處理設備經鑑定結果，仍會下陷，其所需合理之修復費用，當較經原告自行
    加建二至四層之建築物號之狀況為低，並非建築師公會所鑑定之修復費，被告並
    無依建築師公會所鑑定之修復費，給付原告之義務甚明。查原告九戶之法定空地
    上，均有自行增建違章建築，包括原告己○○乙戶，亦有增建違建（法定空地以
    採光罩全部覆蓋，舖設水泥地面）之事實，此為原告所不爭之事實。倘若原告己○○否認有違章建築之存在，則請鈞院履勘現場即明。按「應留設之法定空地，
    非依規定不得分割、移轉，並不得重複使用」，此為建築法第十一條第四項所明
    定。法定空地上依規定不得建築地上物。惟原告等增建違章建築，自不受法律保
    護。
  (十)原告於法定空地上加建違章建築，寬度為四．一五米，深度為二．一米，每層面
    積為八．七一平方公尺，按建物骨材之鋼筋、水泥、混凝土等之重量，每平方公
    尺為六百公斤，外加活動載重每平方公尺為二百公斤，合計每平方公尺載重為八
    百公斤，如法定空地上加建為三層樓房，面積合計二六．一三平方公尺，換算總
    載重計約二○、九○四公斤，等於約達二十一噸，相當於四輛五噸大貨車之重量
    ，如加建於法定空地上之建位為四層樓，面積合計三四．八四平方公尺，換算總
    載重計約二七、八七二公斤，等於約達二十八噸，相當於五輛以上之五噸重大貨
    車之重量。原告於被告交屋後，竟擅自在其法定空地上，以如此二十一噸或二十
    八噸之重量建物，壓迫埋設於法定空地下之污水處理設備，當然會造成不堪負荷
    ，而導致下沉之結果，應可歸責於原告對於法定空地非法使用，並非污水處理設
    備本身有何瑕疵存在問題。此種由原告促成之外在因素，導致污水處理設備下沉
    ，不能認定為污水處理設備本身之瑕疵，被告自無修復之義務。台灣省建築師公
    會彰化辦事處鑑定小組鑑定人蔡博維所製之鑑定報告書，就原告九戶房屋之法定
    空地，增建違章建築之外在因素，是否會導致污水處理設備下沉，並未加以鑑定
    ，自屬疏漏。
  (十一)再者，倘係先有原告在法定空地上增建違章建築，在設置污水處理設備，而污水
    處理設備本身存有瑕疵，始自行下沉，其因修復而損及違章建築之費用，始應涵
    蓋於修復費。然本件原告九戶房屋，被告於交屋時，係污水處理設備已設置於法
    定空地下，然後，被告在於法定空地上增建違章建築，則其因修復污水處理設備
    ，而損及違章建築之費用，即不應涵蓋於修復費之列，而責令被告負擔。此項費
    用，自不應令被告負擔。足證建築師公會所制之鑑定報告中第六頁1.至16.項總金
    額二十二萬二千五百七十元，均屬不必要之費用。然鑑定報告書竟通通認為：「
    鑑定標的物估價每戶之修復費金額為二十二萬二千五百七十元」，應另給開挖二
    十七號住戶修復費用四萬一千三百四十元，不僅以偏概全，亦有鑑定不實之嫌。
  (十二)倘原告維持法定空地之原狀，不違法增建違章建築，縱令污水處理設備有修繕之
    必要，亦僅原地修復即可，根本無須支出項目4.ＦＲＰ生活污水處理設施十人份
    之費用一萬五千元。然該鑑定書竟予浮列，自屬不實。項目11.所謂「花台修復費
    用」六千元、項目13.管理費及利潤一萬七千六百六十元、項目14.其他費用一萬七
    千六百六十元，更屬莫名其妙之費用，非俟再鑑定，時無法釐清其有何支出之必
    要。又系爭房屋原告屋後之污水處理設備洩水坡度確有二十公分，業經原告確認
    無誤，此有原告出具交屋證明單在卷足憑，建築師公會鑑定人蔡博維所製作之鑑
    定報告書補充說明，認為洩水坡度「明顯不足」，與事實不符。原告於交屋後，
    就屋後法定空地不當使用，使導致壓迫污水處理設備槽體上緣下陷，該鑑定報告
    書補充說明，竟認為「應不受違章建築影響」，顯與事實不符。鑑定報告書補充
    說明對於鈞院所詢「污水處理設備體上緣下陷，是否係因該污水處理設備上方蓋
    有違建物，致受該違章建物重量壓迫所造成？」並未正面回答，僅稱：「本件污
    水排放問題，與建物後方之違章增建加蓋應無關係」云云，顯係有意規避責任。
  (十三)原告等自從被告交屋迄今，均居住於系爭房屋內，每日均使用污水處理設備，未
    見有何其所謂未達契約預定效用或通常效用之瑕疵，否則豈有天天使用，尚能使
    用之理。兩造訂立之預定房屋買賣契約書及訴外人天鷹工業有限公司出具之保固
    書，均未約定原告得請求被告賠償修補必要費用，而保固書載明保固之範圍為：
    「本套設備自交貨日起，槽體及曝氣機均保固壹年，即在正常使用保養維護下（
    人為因素、天然災害損壞除外）之受損、故障，均免費予以維修」等語，並無換
    新或如台灣省建築師公會彰化辦事處鑑定報告書或補充說明所示之修復程序及費
    用之約定。換言之，該鑑定報告內容，與兩造訂立之契約書約定不符，何況原告
    並未在正常使用保養維護下，使用污水處理設備（原告增建違建），其請求顯無
    依據，自屬無理由。
    理      由
一、原告起訴主張：如附表所示坐落彰化縣彰化市○○○段過溝小段四一－八七地號
    等土地上，門牌號碼彰化市○○○路一九八巷七十二弄八號等之四層樓房屋，係
    伊等分別向被告所買受（編號二部分為庚○○、子○○共同承買），其訂約及交
    屋日期詳如附表所示，雙方並約定保固期間為一年，伊等均已付清價款。詎該等
    房屋之生活污水處理設備（俗稱化糞池）因未按規格圖說施作，且洩水坡度不足
    ，槽體上緣下陷，致有上樓層馬桶沖水時，一樓馬桶會排出含臭味之氣體及冒泡
    噴水之瑕疵，每戶計需必要修復用二十二萬二千五百七十元，被告自應負瑕疵擔
    保責任、不完全給付之損害賠償責任及履行保固約款之賠償義務，惟經伊等自九
    十一年八月中旬起迭向被告要求解決，均為被告拒絕，爰以起訴狀繕本之送達向
    被告為請求減少價金之通知，被告所領價金在減少之範圍，其法律上之原因已不
    存在，自應依不當得利之規定返還等情，依不當得利、不完全給付之法律關係及
    買賣契約保固條款之約定，求為命被告給付伊等各二十二萬二千五百七十元（其
    中五萬五千六百二十元為九十二年六月二十三日擴張請求，子○○於訴訟中將其
    請求權讓與庚○○，並由庚○○承當訴訟）暨均自訴狀送達翌日起加給法定利息
    之判決，並願供擔保聲請宣告假執行。
二、被告則以：前揭房屋之一樓馬桶內有氣體排出及噴水，純係因原告等將二、三、
    四樓之馬桶同時沖水所致，其污水處理設備並無喪失契約預定效用或通常效用之
    瑕疵，原告請求減少價金於法無據，至該污水處理設備槽體上緣下陷，係因原告
    在交屋後，自行於其上方增建二至四層之違章建物，而壓迫賣設在法定空地下之
    污水處理設備所致，乃屬可歸責於原告之事由，伊自無修復之義務，況污水處理
    設備並非房屋，不在保固範圍，且該等房屋竣工日期為九十年七月六日，一年保
    固期限已滿，原告依買賣契約保固條款之約定，請求賠償修繕費用，亦有未合等
    語，資為抗辯。
三、原告主張其等分別向被告購買如附表所示之四層樓房屋，均已付清價款，訂約及
    交屋日期詳如附表所示，子○○已於訴訟中之九十一年十二月十七日將關於本案
    對於被告之請求權讓與庚○○之事實，有其所提土地、房屋預定買賣契約書、土
    地及建物登記謄本、債權讓與契約書及被告所提使用執照、交屋證明單在卷為證
    ，並為被告所自認或不爭執（壬○○、甲○○交屋日期，依被告所提交屋證明單
    依序為九十一年三月八日、九十一年三月二十八日），堪信為真實。
四、另原告主張前開九戶房屋之生活污水處理設備（化糞池），其上樓層馬桶沖水時
    ，一樓馬桶會排出含有臭味之氣體及冒泡、噴水之事實，業經本院會同兩造及台
    灣省建築師公會彰化縣辦事處指派之蔡博維建築師現場勘驗無誤，製有勘驗筆錄
    在卷可參。本院囑託台灣省建築師公會彰化縣辦事處鑑定，經實地會勘及開挖結
    果（取樣辛○○所有如附表編號八建物開挖），發現系爭生活污水處理設備並未
    依其規格圖說所示，施作前於Ａ、Ｂ、Ｃ三槽體下方先綁設鋼筋並澆置二十公分
    混凝土，並於Ａ、Ｃ槽體側方及Ｂ槽體下方以機軋級配填實，且三槽體上緣下陷
    ，槽體內及排放管、進流管、排氣管內均已充滿污物，其排放之順暢性已產生極
    嚴重之問題，另Ｃ槽之出水口高程與戶外公共排水溝之出水口高程相差僅有七．
    二公分，惟由生活污水處理設備至公共排水溝之距離有二十公尺，排水坡度僅有
    百分之○．三六等情形，因而認為系爭生活污水處理設備排放不順暢之因素為：
    (1)洩水坡度明顯不足，洩水坡度至少須有百分之一以上（即須有二十公分之落差
    ），而現場僅有七．二公分之落差；(2)Ａ、Ｂ、Ｃ三槽體上緣明顯下陷，槽體內
    充滿污物，應淨空之空間喪失，加上洩水坡度不足導致；(3)排放管、進流管、排
    氣管內均充滿污物，因而造成污物排放不順暢，甚至倒擠，因而當二、三樓馬桶
    沖水時，污水無法立即沖入槽體內，造成一樓馬桶冒泡，其現有之生活污水處理
    設備已無法有效排除污水，須重新施作方能解決問題，與建物後方違章增建之加
    蓋應無關係等情，有該辦事處檢送之鑑定報告書（含照片十五張）及補充說明可
    稽。被告辯稱係因原告等同時將二、三、四樓之馬桶沖水，始造成一樓馬桶有氣
    體排出及噴水，法令或契約並未規定洩水坡度若干，且系爭污水處理設備槽體上
    緣下陷，係因原告於其上自行增建，壓迫該設備所致云云，委無可採，其聲請另
    送台灣省土木技師公會鑑定，及聲請傳訊證人邱文城，核均無必要。原告主張其
    等房屋之污水處理設備，未按圖說施工，且洩水坡度不足，槽體上緣下陷，致上
    樓層馬桶沖水時，一樓馬桶會排出含有臭味之氣體及冒泡、噴水之事實，亦堪信
    為實在。
五、附表編號二至九之買受人即原告庚○○等八人部分：
  (一)按物之出賣人，對於買受人應擔保其物依民法第三百七十三條之規定危險移轉於
    買受人時，無滅失或減少其通常效用之瑕疵；買賣因物有瑕疵，而出賣人依民法
    第三百五十四條至第三百五十八條之規定，應負擔保之責者，買受人得請求減少
    其價金，民法第三百五十四條第一項前段、第三百五十九條前段分別定有明文。
    本件被告交付原告庚○○等人如附表編號二至九之房屋，其生活污水處理設備未
    按圖說施工，且洩水坡度不足，槽體上緣下陷，上樓層馬桶沖水時，一樓馬桶會
    排出含有臭味之氣體及冒泡噴水，無法有效排除污水，已如前述，顯然並不完全
    具備污水處理設備應有之通常效用，有減少其通常效用之瑕疵，殆可確定，被告
    依法自應負瑕疵擔保之責任。原告庚○○等八人以起訴狀繕本送達作為請求減少
    價金之通知，即無不合，被告於收受起訴狀繕本即九十一年十一月二十五日後，
    其原受領價金在減少之價金範圍，其法律上原因已不存在，自應負不當得利之返
    還責任。
  (二)另該等瑕疵之解決方式有二，其一為原地重新埋設槽體並調整排放管之洩水坡度
    ，使污水排放順暢，但此法必須以人力從廚房一直開挖至前方公共排水溝，有開
    孔必須穿越地梁之虞，工程須耗費較多之費用及時間，不僅困難度較高，對於現
    住戶之影響亦較大；其二為將生活污水處理設備改設置於各戶一樓前院停車處下
    方，並將由廁所接至廚房下方之生活污水處理設備間之管線封閉，另配管線由廁
    所經客廳接至前院新設置之污水處理設施，此方法較不影響住戶之生活，一樓後
    側之廚房餐廳皆可於施工期間繼續使用，且施工費用及時間較方法一低廉迅速，
    而採第二種方法，每戶計需修復用二十二萬二千七百五十元等情，有前揭鑑定報
    告書可按，核該鑑定報告所列各修復項目及費用，亦均屬必要。被告徒憑己意，
    指稱如有修繕必要，僅於原地修復即可，各該修復項目並非必要云云，委無可採
    。查因系爭污水處理設備有瑕疵所需之修復費用，乃使其回復應有價值所必要，
    為買受人之原告庚○○等八人在買賣價金以外額外增加之支出，其等主張按修復
    費用之金額，作為減少價金之金額，自屬可採。則於原告庚○○等八人在行使減
    少報酬請求權後，被告就減少價金之金額每戶二十二萬二千七百五十元，即構成
    不當得利，彼等依不當得利之規定，請求被告返還，於法有據，均應予准許。
六、附表編號一之買受人原告丙○○部分：
  (一)原告丙○○係於八十九年五月五日民法債編修正施行前之八十九年四月十六日與
    被告簽訂買賣契約，有契約書可稽，依法律不溯既往之原則，關於其買賣契約之
    效力，自應不適用修正後之規定，先予說明。
  (二)民法債編修正前第三百六十五條第一項規定，買受人因物有瑕疵，而得請求減少
    價金者，其請求權於物之交付後六個月間，不行使而消滅。本件被告係於九十一
    年三月八日將系爭房屋交付原告丙○○，為兩造所共認，原告丙○○遲至超過六
    個月後之同年十一月十八日，始以起訴狀主張行使其價金減少請求權，顯已逾法
    定除斥期間，自不生減少價金之效力。原告丙○○本於不當得利之法律關係，請
    求被告返還其所受利益，於法即有未合。
  (三)惟出賣人就其交付之買賣標的物有應負擔保責任之瑕疵，而其瑕疵係於契約成立
    後始發生，且因可歸責於出賣人之事由所致者，則出賣人除負物之瑕疵擔保責任
    外，同時構成不完全給付之債務不履行責任，買受人自得依不完全給付之法則，
    請求出賣人補正或賠償損害。本件被告交付原告丙○○之前開房屋，其生活污水
    處理設備，有前開所述之瑕疵，被告亦不能證明其有不可歸責之事由，原告丙○○自得依修正前民法第二百二十七條不完全給付之規定，請求被告補正或賠償損
    害。而原告丙○○於起訴前，即向被告反應上開瑕疵，除透過住戶會議決議記錄
    送達及聲請鄉鎮公所調解委員會調解外，並二度以存證信函限期被告修復，最後
    一次係於九十一年十一月四日限期被告於七日內出面協商修復方案，於九十一年
    十一月三十前修復完成，被告則於九十一年十一月七日以其化糞池排水系統，係
    因原告將二、三、四樓馬桶同時沖水所致，純係排氣問題，與化糞池品質無關為
    由，要求原告配合檢修等情，有其所提為被告不爭執之住戶會議記錄、聲請調解
    書、調解筆錄、存證信函等影本在卷為證，被告於訴訟中亦一再否認有上開瑕疵
    ，拒絕修補，其拒絕補正，甚為顯然。而因系爭污水處理設備有瑕疵所需之修復
    費用，乃除去其瑕疵所必要，為買受人之原告丙○○在買賣價金以外增加之支出
    ，其主張按修復費用之金額作為其損害賠償，自屬可採。故原告丙○○本於不完
    全給付之法律關係，請求被告賠償二十二萬二千七百五十元，於法即屬正當，應
    予准許。
七、綜上所述，原告丙○○依不完全給付債務不履行之法律關係，其餘原告庚○○等
    八人依不當得利之法律關係，各請求被告給付二十二萬二千七百五十元並自訴狀
    繕本送達翌日（起訴時原請求金額十六萬六千九百五十元部分，自起訴狀送達翌
    日為九十一年十一月二十六日，擴張請求金額五萬五千六百二十元部分，訴狀送
    達翌日為九十二年六月二十四日）起，至清償日止，按年息百分之五加給利息，
    均無不合，應予准許。
八、兩造分別陳明願供聲請宣告假執行及免為假執行，均核無不合，爰各酌定相當擔
    保金額准許之。
據上論結，本件原告之訴為有理由，依民事訴訟法第七十八條、第三百九十條第二項
、第三百九十二條，判決如主文。
中      華      民      國    九十二    年      十      月     二十     日
                                    民事第二庭
                                        法      官  陳 瑞 水
右為正本係照原本作成。
如對本判決上訴須於判決送達後二十日內向本院提出上訴狀。
中      華      民      國    九十二    年      十      月    二十三    日
                                        法院書記官  楊 筱 惠
~FO;
┌─────────────────────────────────────────────────────┐
│附表：（註：各建物之完成日期依建物登記謄本均載為90年８月９日）                  九十一年度訴字第一一一九號│
├──┬────┬──┬───────┬───────┬──────┬──────┬──────┬─────┤
│編號│所有權人│建號│坐  落  基  地│門  牌  號  碼│買賣訂約日期│移轉登記日期│交付建物日期│備      考│
├──┼────┼──┼───────┼───────┼──────┼──────┼──────┼─────┤
│    │        │    │彰化縣彰化市西│彰化縣彰化市辭│            │            │            │          │
│ 一 │丙 ○ ○│7254│勢子段過溝小段│修北路一九八巷│年４月日│91年１月日│91年３月８日│          │
│    │        │    │41－87地號    │七十二弄八號  │            │            │            │          │
├──┼────┼──┼───────┼───────┼──────┼──────┼──────┼─────┤
│ 二 │庚 ○ ○│7255│同右41－88地號│同右弄十號    │91年４月９日│91年４月日│91年４月日│應有部分各│
│    │子 ○ ○│    │              │              │            │            │            │二分之一  │
├──┼────┼──┼───────┼───────┼──────┼──────┼──────┼─────┤
│ 三 │癸 ○ ○│7241│同右41－50地號│同右弄十一號  │年７月日│91年３月４日│91年２月日│          │
├──┼────┼──┼───────┼───────┼──────┼──────┼──────┼─────┤
│ 四 │己 ○ ○│7256│同右41－89地號│同右弄十二號  │90年４月４日│91年１月日│91年３月日│          │
├──┼────┼──┼───────┼───────┼──────┼──────┼──────┼─────┤
│ 五 │乙 ○ ○│7242│同右41－51地號│同右弄十三號  │年７月日│91年３月４日│91年２月日│          │
├──┼────┼──┼───────┼───────┼──────┼──────┼──────┼─────┤
│ 六 │壬 ○ ○│7244│同右41－53地號│同右弄十七號  │91年１月日│91年３月６日│91年２月４日│          │
├──┼────┼──┼───────┼───────┼──────┼──────┼──────┼─────┤
│ 七 │甲 ○ ○│7262│同右41－95地號│同右弄之１號│91年２月日│91年３月７日│91年３月７日│          │
├──┼────┼──┼───────┼───────┼──────┼──────┼──────┼─────┤
│ 八 │辛 ○ ○│7249│同右41－58地號│同右弄二十七號│91年３月日│91年４月８日│91年４月日│          │
├──┼────┼──┼───────┼───────┼──────┼──────┼──────┼─────┤
│ 九 │丑○○○│7251│同右41－60地號│同右弄三十一號│91年４月日│91年６月６日│91年７月日│          │
└──┴────┴──┴───────┴───────┴──────┴──────┴──────┴─────┘


司法院資訊處製作；財團法人民間司法改革基金會備份。
